臺灣高等法院刑事判決
109年度上易字第1785號
上  訴  人  
即  被  告  甲○○


            乙○○



            丙○○  （原名丁○○）



上三人共同
選任辯護人  陳達德律師
上列上訴人即被告等因家暴妨害自由案件，不服臺灣新北地方法
院109年度易字第27號，中華民國109年6月17日第一審判決（起
訴案號：臺灣新北地方檢察署107年度偵字第33539號、108年度
偵字第6867號），提起上訴，本院判決如下：
    主  文
上訴駁回。
丙○○緩刑貳年。
    事  實
一、甲○○與其子丙○○（原名丁○○）分別為戊○之弟、姪子，甲○○
    前配偶乙○○（與甲○○於民國000年0月00日離婚）則曾為戊○
    之弟媳。而甲○○與戊○兩人之父己○生前居住在新北市○○區○○
    路0段000巷0號1、2樓之房屋（下稱本案房屋），己○並有給
    予居住在同棟新北市○○區○○路0段000巷0號3樓之甲○○、乙○○
    及丙○○本案房屋大門鑰匙供其等出入，但己○於000年0月間
    死亡後，甲○○、乙○○及丙○○於同年3、4月間均明知本案房屋
    於己○生前已移轉登記為戊○所有，所有權人戊○對於本案房
    屋有使用管理之權利。惟乙○○於同年8月15日13時30分許前
    某時，仍以祭拜己○等為由進入本案房屋，戊○隨後進入本案
    房屋2樓後發現乙○○在內，遂要求乙○○於半小時內離開，但
    乙○○反以電話聯絡甲○○及丙○○前來本案房屋內，戊○除口頭
    要求其等3人離開外，又通知員警到場請其等3人離開，詎甲○○、乙○○與丙○○竟基於無故留滯他人建築物之犯意聯絡，於
    已受戊○退出建築物之要求後仍拒絕離去，欲與戊○談論本案
    房屋所有權歸屬乙事，甲○○更躲進本案房屋房間內並將房門
    鎖上，員警徵得戊○同意後破壞房門將甲○○帶出，再將其等3
    人強制帶離本案房屋。
二、案經戊○訴由新北市政府警察局○○分局報告臺灣新北地方檢
    察署檢察官偵查起訴。
    理  由
壹、證據能力：
    按被告以外之人於審判外之言詞或書面陳述，除法律有規定
    者外，不得作為證據。被告以外之人於審判外之陳述，雖不
    符同法第159條之1至第159條之4之規定，而經當事人於審判
    程式同意作為證據，法院審酌該言詞陳述或書面陳述作成時
    之情況，認為適當者，亦得為證據；當事人、代理人或辯護
    人於法院調查證據時，知有第159條第1項不得為證據之情形
    ，而未於言詞辯論終結前聲明異議者，視為有前項之同意，
    刑事訴訟法第159條第1項、第159條之5第1項、第2項分別定
    有明文。查本案下述據以認定上訴人即被告甲○○、乙○○及丙○○（下稱被告3人）犯罪之供述證據，檢察官、被告3人及其
    等辯護人於本院審理時均未爭執其證據能力，且迄於言詞辯
    論終結前均未聲明異議，復經審酌該等言詞陳述或書面作成
    時之情況並無違法、不當或顯不可信之狀況，依刑事訴訟法
    第159條之5第2項之規定，均有證據能力；又本案認定事實
    之其餘非供述證據，並無證據證明係公務員違背法定程式所
    取得，依同法第158條之4反面解釋，亦均有證據能力，合先
    敘明。
貳、實體部分：
一、訊據被告3人固坦承有於上開時、地受告訴人戊○退出本案房
    屋之要求後仍留滯之事實，然均矢口否認有何留滯建築物之
    犯行，辯稱：伊等認為有權利可以進到本案房屋，告訴人亦
    有同意3人可自由進出，本案房屋雖登記在告訴人名下，但
    經調閱當時之交易記錄，很有可能是告訴人利用父親己○的
    存款，製作假金流所購買，伊等已對告訴人提起解除買賣契
    約之民事訴訟，告訴人並非本案房屋之實際所有權人，本案
    房屋仍屬父親己○之遺產，伊等只是想釐清此部分事實，並
    非無故滯留於本案房屋內云云。經查：
  ㈠被告甲○○與其子即被告丙○○分別為告訴人之弟、姪子，被告
    乙○○則為被告甲○○前配偶（與被告甲○○於000年0月00日離婚
    ）則曾為告訴人之弟媳；被告甲○○與告訴人之父親己○於000
    年0月間死亡前居住在上址本案房屋；又被告乙○○於107年8
    月15日13時30分許前某時，以祭拜己○等為由進入本案房屋
    ，告訴人隨後進入本案房屋後發現被告乙○○在內，遂要求被
    告乙○○於半小時內離開，但被告乙○○反以電話聯絡被告甲○○
    及丙○○前來本案房屋內，告訴人除口頭要求其等3人離開外
    ，又通知員警到場請被告3人離開，但被告3人受告訴人退出
    建築物之要求後仍拒絕離去，被告甲○○更躲進本案房屋房間
    內並將房門鎖上，員警徵得告訴人同意後破壞房門將被告甲○○帶出，再將其等3人強制帶離本案房屋等情，為被告3人於
    警詢、原審及本院審理時審理均坦認在卷（見偵字第33539
    號卷第9-12、13-16、23-25、77-81、117-119頁、原審卷二
    第73、108、109、111、112頁、本院卷第138頁），且經證
    人即告訴人戊○於警詢時證述明確（見偵字第33539號卷第17
    -21、79、101、102頁），並有被告3人個人戶籍資料查詢結
    果、監視錄影畫面翻拍照片3張附卷可稽（見偵字第33539號
    卷第41-45頁、原審卷二第27、31、35頁），上開事實首堪
    認定。
  ㈡按刑法第306條所保護之客體包括「住宅」、「建築物」等。
    其所稱「住宅」係指供人居住之房屋宅第而言，當以現有人
    居住為其要件，倘屬無人居住之空屋空宅，即不在保護之列
    ；其所稱「建築物」係指住宅以外，定著於土地上之工作物
    ，而上有屋頂，周有門壁，足以蔽風雨通出入，並適於起居
    者而言，如機關之辦公室、學校、工廠、倉庫等，現有人使
    用即可，至其是否現有人居住則非所問。查己○死亡後至案
    發時，本案房屋尚無人居住，此經被告3人於警詢時供述在
    卷（見偵字第33539號卷第11、15、24頁），而依告訴人於
    警詢時所證：本案房屋以前是我爸爸在住，現在因為我爸爸
    於000年0月0日往生，我將我爸爸的後事辦完之後，我常常
    過去幫我已過世的爸爸照顧他種的花，現在有自住的打算等
    語（見偵字第33539號卷第19頁），足見案發時本案房屋應
    屬告訴人正使用之「建築物」而非居住之「住宅」。
  ㈢本案房屋使用權人即告訴人已多次以口頭、甚至報警處理要
    求被告3人退去本案房屋，然被告3人仍拒絕離去且留滯時間
    不短，所為亦難認有正當理由，茲分述如下：
  ⒈按刑法第306條第1、2項規定，無故侵入他人住宅、建築物或
    附連圍繞之土地或船艦者，處1年以下有期徒刑、拘役或新
    臺幣（下同）9,000元以下罰金。無故隱匿其內，或受退去
    之要求而仍留滯者，亦同。而該條第2項規定，倘行為人受
    他人要求離開其住居所、建築物等而不離去者，可能構成受
    退去之要求而仍留滯之行為，至需達何種程度方得予以刑事
    處罰，則應參酌他人要求退去之舉止、情境、留滯該處之原
    因、留滯時間之長短、所處環境是否能立時離去等客觀條件
    ，依個案情形判斷之。所謂「無故」，係指無正當理由而言
    ，究竟有無正當理由，需依阻卻違法事由之一般原理，視其
    行為是否具有社會相當性為斷，亦即視其行為是否符合社會
    倫理、公序良俗及法益保護之精神，如未逾越歷史文化所形
    成之社會倫理秩序規範，始具有社會相當性。而認定行為人
    是否有正當理由，應就行為人行為之目的、所採手段是否屬
    急迫而必要、所得保障之權利及該他人因而就建築物管領支
    配法益所受損害綜合衡量。
  ⒉查己○生前固曾給予居住在同棟新北市○○區○○路0段000巷0號3
    樓之被告3人本案房屋大門鑰匙供其等出入，然己○於000年0
    月間死亡後，被告3人於同年3、4月間均明知本案房屋於己○
    生前即已移轉登記為告訴人所有乙節，業經被告3人供述在
    卷（見偵字第33539號卷第10、11、14、15、24、25、78-80
    、118頁），且依卷附告訴人所提臺北縣（現改制為新北市
    ）板橋地政事務所核發之建物所有權狀影本1份所示，本案
    房屋於94年5月6日即登記為告訴人所有（見偵字第33539號
    卷第49頁），被告甲○○亦曾委任律師於107年7月26日發函予
    告訴人，該函文提及己○於94年間將本案房屋出售予告訴人
    ，有子○○律師事務所107年7月26日函1份可參（見偵字第335
    39號卷第121頁），益徵被告等明知上情。又所有權人有使
    用、管理其所有物之權利，此為一般社會大眾所知，被告3
    人縱於己○生前曾得其同意持有本案房屋大門鑰匙可自由出
    入，然其等於己○死亡後均已知悉本案房屋早已為告訴人所
    有，該屋並非己○之遺產，自應明瞭自己未得告訴人同意無
    權再使用本案房屋，且應尊重告訴人對於本案房屋使用、管
    理之權利。
  ⒊又己○死亡後，被告甲○○等人與告訴人就本案房屋所有權歸屬
    乙事爭執已久，告訴人已不願再與被告甲○○等人討論此事，
    此經被告甲○○、乙○○於警詢時供述在卷（見偵字第33539號
    卷第12、15頁）；另告訴人曾針對被告3人於107年8月10日
    進入本案房屋乙事提出侵入住宅告訴，被告甲○○、乙○○均坦
    承知悉此事（見偵字第33539號卷第10、79頁），且有臺灣
    新北地方檢察署檢察官107年度偵字第31143號不起訴處分書
    、臺灣高等檢察署108年度上聲議字第1051號處分書各1份在
    卷可查（見偵字第33539號卷第91-94、143-147頁），該案
    雖經檢察官認定被告等該次進入本案房屋係為替己○上香、
    整理遺物等有正當理由，而為不起訴處分確定，但由上可知
    告訴人於本案案發前即已明確反對被告3人未經許可進入或
    留滯本案房屋內，且不願再與被告等討論本案房屋所有權歸
    屬乙事。再者，關於案發當日被告3人拒絕離去、留滯本案
    房屋之情形，業經證人即告訴人於警詢時證稱：當日我進入
    本案房屋2樓看到被告乙○○，我說你怎麼一直住在我房子裡
    面，她說這個房子我就是要住下來，以前爸爸住這邊、我為
    什麼不能進來住，我說我給你半小時收拾你的東西然後離開
    ，不然我就要報警處理，她回答說你去報阿、我就是要住在
    這裡、我就是不離開，後來過了不久被告乙○○丈夫即被告甲○○、被告丙○○也過來本案房屋2樓，我也有請被告甲○○、被
    告丙○○離開，但他們都不離開，我就報警請警方到場處理。
    我有出示我住家的房屋所有權狀給到場處理的員警看，員警
    也有告知被告3人警方是依法執行，請他們離開，但他們仍
    不願配合離開。後來被告甲○○跑到一間房間裡把房門反鎖還
    推金庫把門擋住，然後員警一直苦勸請他把房門打開，勸了
    很久他都不回應，後來員警沒辦法就詢問我是否能把該房門
    破壞，因為我是屋主所以我同意員警將房門破壞，因為員警
    空手無法破壞於是會同消防隊用破壞器具將該房門破壞，員
    警就進入房內將被告甲○○帶出來，後來我又再告知被告3人
    離開，他們仍不願意離開，後來員警告知被告3人若仍不離
    開，警方可使用強制力強制他們離開，員警也有給他們時間
    讓他們等待律師到場，因為員警已經在現場等很久了，再給
    他們最後10分鐘，直到10分鐘律師也到場了，他們仍不肯離
    開，警方就將他們帶返所偵辦等語明確（見偵字第33539號
    卷第17-19頁），核與被告甲○○於警詢時所述：警察有要我
    們離開，但我並沒有離開，我到放置我父親牌位的房間，並
    把房門鎖上，因為警察來很多人、態度又兇，所以我才鎖上
    門，後來警察一直踹房門，之後把我架出本案房屋等語（見
    偵字第33539號卷第118頁）；被告乙○○於警詢時所述：當天
    中午我先到本案房屋要幫我公公上香，上香完之後我在裡面
    看電視，告訴人看到我之後就叫我出去，我覺得本案房屋是
    公公留下來的，不能接受，所以就打電話叫甲○○及丙○○過來
    ，不久告訴人就打電話叫警察跟里長來，里長說是家務事要
    我們好好談，告訴人不肯，我們在那待到下午4點多才離開
    ，我們在該處待了3、4個鐘頭等語（見偵字第33539號卷第7
    8頁）；被告丙○○於警詢時所述：告訴人叫警察來後，我們
    堅持要等律師來我們才願意離開，後來律師有到場，我們被
    警察強制離開等語（見偵字第33539號卷第118頁）均一致相
    符，足見案發當日告訴人已多次明確要求被告3人離開，顯
    不願再就本案房屋所有權歸屬乙事與被告3人爭論，但被告3
    人卻經告訴人、員警要求離去，員警甚至會同消防隊破門，
    被告3人仍不願自行離去，最後係遭員警強制帶離，被告3人
    留滯本案房屋時間更長達3、4個小時之久。
  ⒋被告3人雖辯稱本案房屋所有權歸屬仍有爭議，當天不離去是
    為與告訴人討論此事云云，但告訴人既已多次明示請其等離
    開，明確表達不願再與其等爭論之意，其等自應循民事訴訟
    程序理性解決爭端，而非不顧告訴人意願、罔顧員警執行公
    權力，拒絕離去本案房屋。況告訴人除提出前開臺北縣（現
    改制為新北市）板橋地政事務所核發之建物所有權狀影本1
    份為證（見偵字第33539號卷第49頁），另提出於93年間與
    己○就本案房屋及坐落土地持份所簽訂價金550萬元之不動產
    買賣契約書1紙，以及93年12月7日、94年1月7日、94年6月6
    日匯款給己○之匯款回條各1紙共計550萬元、財政部北區國
    稅局於94年4月20日核發之本案房屋及座落土地持份贈與稅
    共18萬5,517元繳清證明書1份（見原審卷一第99-107頁），
    足認告訴人確係基於買賣或贈與之原因，於己○生前即取得
    本案房屋所有權，且已付清買賣價金、繳清贈與稅。被告3
    人於法院審理中始辯稱不動產買賣契約書非己○所簽、告訴
    人未給付本案房屋買賣價金或本案房屋為己○遺產等節，與
    告訴人所提前開證據資料不符，且被告3人亦未提出任何證
    據，其等空言所辯自不足為採。另被告3人雖以已對告訴人
    提起解除本案房屋買賣契約之民事訴訟而為爭執，然查，被
    告3人本件犯行之時間為107年8月15日，告訴人並於當日提
    出告訴在案（見偵字第33539號卷第20頁），而被告3人遲至
    108年10月1日始另向臺灣臺北地方法院提出解除本案房屋買
    賣契約之民事訴訟，此有民事起訴狀1份在卷可按（見本院
    卷第147-150頁），被告3人於本案房屋民事糾紛上之主張，
    核與本件無正當理由留滯本案房屋無關，自不足以據此即認
    被告3人有何正當權源留滯於本案房屋內。至被告甲○○另辯
    稱當天是去幫己○上香云云，然被告3人受告訴人多次退去要
    求後仍長時間「留滯」本案房屋內，欲與告訴人爭論本案房
    屋所有權歸屬乙事，並無正當理由，是被告甲○○縱係基於幫
    己○上香之原因而「進入」本案房屋，仍無礙其之後「留滯
    」建築物犯行之成立。
  ㈣被告乙○○、丙○○於原審主張己○於93年間已00多歲，可能是告
    訴人獨自辦理本案房屋所有權移轉事宜，故聲請調查匯款單
    據、詢問承辦本案房屋移轉登記之代書（見原審卷二第112
    頁），然告訴人已提出上開價金為550萬元之不動產買賣契
    約書，以及給付給己○共550萬元之匯款回條3紙、贈與稅繳
    清證明書各1份，足認告訴人確曾基於買賣或贈與原因，取
    得己○同意移轉登記取得本案房屋所有權，已如上述。又被
    告3人復主張己○生前係由被告甲○○及胞兄庚○○扶養，請求詢
    問當地里長或親戚、鄰居，並請求傳喚證人及鄰居辛○○、壬○○、癸○○及告訴人到庭證明被告3人數十年來均可自由出入
    本案房屋（見原審卷二第113頁、本院卷第31、88、131頁）
    ，惟查，己○生前由何人所扶養及被告3人此前得否自由進出
    本案房屋等節，均核與本件被告3人成立留滯建築物犯行並
    無影響，是被告3人聲請傳喚前開證人，並無調查之必要，
    併此指明。
  ㈤綜上所述，被告3人所辯均不足採，本案事證明確，被告3人
    犯行均堪認定，應依法論科。
二、論罪：
  ㈠被告甲○○與丙○○分別為告訴人之弟、姪子，被告乙○○則曾為
    告訴人之弟媳，被告甲○○、丙○○與告訴人現為四親等以內之
    旁系血親，被告乙○○與告訴人曾為四親等以內之旁系姻親，
    具有家庭暴力防治法第3條第4款所定之家庭成員關係。又被
    告3人行為後，刑法第306條固於108年12月25日修正公布，
    並自同年27日起生效；然本次修法僅係將原條文之罰金數額
    調整換算為新臺幣後予以明定，並無新舊法比較問題，應逕
    適用新法之規定，先予敘明。
　㈡核被告3人所為，均係犯刑法第306條第2項之留滯建築物罪，
    且係家庭成員間實施精神上不法侵害之行為，屬家庭暴力防
    治法第2條第2款之家庭暴力罪。惟因家庭暴力防治法對於家
    庭暴力罪並無科處刑罰之規定，自仍應依刑法第306條第2項
    予以論罪科刑。起訴意旨雖認被告3人所為成立同條項之留
    滯住宅罪，然本案房屋於案發時應屬告訴人使用之建築物，
    而非居住之住宅，業如前述，起訴意旨尚有未洽，應予更正
    ，惟起訴法條同一，尚無變更起訴法條之問題，併予敘明。
    被告3人就本案犯行有犯意聯絡、行為分擔，為共同正犯。
三、本院上訴駁回之理由：
  ㈠原審以被告3人犯罪明確，而適用刑法第28條、第306條第2項
    ，刑法施行法第1條之1第1項規定，並說明審酌被告3人為與
    告訴人爭論本案房屋所有權歸屬，經告訴人多次出言甚至報
    警處理而為明確退去之要求下，仍拒絕離開、留滯該屋時間
    不短，被告甲○○更係經警破門使用相當之強制力始離開本案
    房屋，其等不循民事訴訟程序理性解決爭端，反以如上手段
    導致更多糾紛，侵擾告訴人使用管理該屋權利，所為實不足
    取，且其等犯後均否認犯行，亦未與告訴人達成和解或取得
    其諒解，犯後態度難認良好，惟兼衡其等犯罪之動機、目的
    、犯罪手段、與告訴人之關係、所為對告訴人之危害、被告
    甲○○自述為國小畢業、目前無業且無收入，被告乙○○及丙○○
    自述分別為國小畢業、大學畢業、目前均從事小吃店工作月
    收入各約2萬元，及其等均無犯罪前科紀錄、家庭生活狀況
    、被告甲○○自稱曾中風（見原審卷二第73、114頁）等一切
    情狀，就被告甲○○部分，量處拘役15日；就被告乙○○部分，
    量處拘役10日；就被告丙○○部分，量處拘役5日，並均諭知
    拘役如易科罰金，以1千元折算1日。核其認事用法，洵無違
    誤，量刑亦屬妥適。被告3人雖上訴請求諭知無罪判決云云
    ，惟查，本件被告3人無正當理由並受告訴人多次退去要求
    後仍長時間留滯本案房屋內，業已該當刑法第306條第2項之
    留滯建築物罪，已如上述，被告3人徒以前揭情詞主張其等
    有自由進出本案房屋之正當權利而否認犯行，並無可採，業
    經本判決詳予說明如前，是被告3人上訴意旨猶執此指摘原
    判決不當，即屬無據。從而，被告3人上訴均無理由，應予
    駁回。
  ㈡緩刑宣告：
　　被告丙○○前未曾因故意犯罪受有期徒刑以上刑之宣告，有本
    院被告前案紀錄表在卷可查，且被告丙○○身為被告甲○○及乙○○之子，年紀尚輕，本件係因一時失慮、被動附和其父母之
    言語行動，致罹刑典，情節輕微，本院綜核全案情節及上情
    ，認被告丙○○經此偵審程序及罪刑之宣告後，應知警惕而無
    再犯之虞，以暫不執行其刑為當，爰依刑法第74條第1項第1
    款之規定，予以宣告緩刑2年，以勵自新。
據上論斷，應依刑事訴訟法第368條，刑法第74條第1項第1款，
判決如主文。
本案經檢察官林承翰提起公訴，檢察官侯名皇到庭執行職務。
中　　華　　民　　國　　109 　年　　12　　月　　24　　日
                  刑事第一庭    審判長法　官  李釱任
                                      法　官  梁耀鑌
                                      法　官  崔玲琦
以上正本證明與原本無異。
不得上訴。
                                      書記官  李政庭
中　　華　　民　　國　　109 　年　　12　　月　　24　　日

附錄：本案論罪科刑法條全文　　
中華民國刑法第306條
無故侵入他人住宅、建築物或附連圍繞之土地或船艦者，處1年
以下有期徒刑、拘役或9千元以下罰金。
無故隱匿其內，或受退去之要求而仍留滯者，亦同。